臺灣臺北地方法院刑事裁定　　　　　　　　　　　　　九十三年度聲判字第三○號
　　聲　請　人
　　即　告訴人　甲○○
　　代　理　人　莊勝榮律師
　　被　　　告　乙○○
右列聲請人即告訴人因被告偽造文書案件，不服臺灣高等法院檢察署檢察長駁回再議
之處分（九十三年度上聲議字第八三號），聲請交付審判，本院裁定如左：
    主  文
聲請駁回。
    理  由
一、按告訴人不服上級法院檢察署檢察長或檢察總長認再議為無理由而駁回之處分者
    ，得於接受處分書後十日內委任律師提出理由狀，向該管第一審法院聲請交付審
    判，法院認為交付審判之聲請不合法或無理由者，應駁回之。刑事訴訟法第二百
    五十八條之一、第二百五十八條之三第二項前段，分別定有明文。
二、本件聲請人即告訴人甲○○前以被告乙○○涉犯刑法第二百十五條之偽造文書罪
    嫌，提起告訴，案經臺灣臺北地方法院檢察署檢察官偵查終結，因認犯罪嫌疑不
    足，於民國九十二年十一月四日以九十二年度偵字第一三九四三號為不起訴處分
    。聲請人不服，聲請再議，經臺灣高等法院檢察署檢察長審核後認再議無理由，
    於九十三年一月十九日以九十二年度上聲議字第八三號處分書駁回聲請，有本院
    依職權調閱之臺灣臺北地方法院檢察署九十二年度偵字第一三九四三號、臺灣高
    等法院檢察署九十三年度上聲議字第八三號卷可稽。
三、聲請交付審判意旨略以：（一）台灣高等法院檢察署九十三年度上聲議字第八三
    號處分書，以證人徐明仁、陳呈祥、楊淑芳、蘇宜成、高銘傳等人證詞，質疑告
    訴人甲○○患有精神疾病一事，與告訴人具有得以自行蒐證、開設廣告公司等正
    常行為能力之情相違。上開證人並未與告訴人對質，過程違反正當程序，可信性
    顯有疑問。又丟棄燈泡的位置係在告訴人屋內，與證人所述告訴人往外亂丟燈泡
    一情不符，證人說詞與採證照片位置矛盾，違反經驗法則。（二）縱依台北市社
    區精神病患醫療服務通報單紀錄，告訴人出現破壞及干擾社區安寧行為，然與精
    神衛生法第五條規定所謂呈現與現實脫節之怪異思想及奇特行為之嚴重病人定義
    仍有一大段距離，告訴人九十一年十二月十二日於台北市立療養院與黃偉卓醫師
    面談時，邏輯層次分明，對答如流，與常人無異，但檢察官竟未傳訊黃偉卓醫師
    加以證明。另依醫師法第十一條規定，醫師非經親自診察，不得交付診斷書，被
    告乙○○醫師並未與告訴人對話、親自診斷，於同日竟在台北市立療養院嚴重病
    人診斷書上記載告訴人「疑似被害妄想」、「妄想幻覺」、「有自傷或傷人之虞
    」，並親自簽名、蓋章，製作不實的診斷書，此與其有權製作診斷書殆屬二事，
    故不起訴處分書及駁回處分書認事用法具嚴重違誤。（三）九十二年八月九日行
    政院衛生署基隆醫院出具之診斷證明書載有「病患在會談中否認有任何精神病症
    狀，於心理測驗中亦無明顯精神病傾向」，要屬重要證據，臺灣高等法院檢察署
    對此隻字未提，逕認告訴人可能為與現實脫節、幻想、怪異、傷人或自傷之嚴重
    病人，難令人折服云云。
四、按被告未經審判證明有罪確定前，推定其為無罪。犯罪事實應依證據認定之，無
    證據不得推定其犯罪事實。刑事訴訟法第一百五十四條定有明文。事實之認定，
    應憑證據，如未能發現相當證據，或證據不足以證明，自不能以推論或擬制之方
    法，為裁判基礎（最高法院四十年台上字第八六號判例參照），認定犯罪事實所
    憑之證據，雖不以直接證據為限，間接證據亦包括在內，然無論直接或間接證據
    ，其為訴訟上之證明，需於通常一般人均不致有所懷疑，而得確信其為真實之程
    度者，始得據之為有罪之認定，倘其證明尚未達到此一程度，而有合理性懷疑之
    存在時，即無從為有罪之認定，亦有最高法院七十六年台上字第四九八六號判例
    可資參照。而告訴人之告訴，係以使被告受刑事訴追為目的，是其陳述是否與事
    實相符，仍應調查其他證據以資審認；且認定不利於被告之事實，需依積極證據
    ，苟積極證據不足為不利於被告事實之認定時，即應為有利於被告之認定，更不
    必有何有利之證據。最高法院五十二年台上字第一三○○號、三十年上字第八一
    六號判例可資參照。此外，刑法第二百十五條所謂業務上登載不實之文書，乃指
    行為人基於業務關係，明知為不實之事項，而仍登載於其業務作成之文書而言，
    倘行為人所記載並非明知為不實事項，縱有誤載，亦與此罪之犯罪構成要件不符
    。
五、經查：
(一)、被告前於案發時期，任職於台北市立療養院急診室主任，為精神科專科醫師，領
    有行政院衛生署核發之醫師證書及台北市政府衛生局核發之醫師執業執照，有台
    北市政府衛生局九十二年三月三十一日北市衛三字第○九二三一五九三二○○號
    函、九十二年三月三十一日北市衛三字第○九二三一五九三二一○號函及台北市
    立療養院九十二年七月二十四日北市療成字第○九二三○五七五七○○號函可稽
    （見九十二年度他字第一六九九號偵查卷第三六、三八頁、九十二年度偵字第一
    三九四三號偵查卷第七八頁），足認其係有權製作偵查卷附台北市立療養院「嚴
    重病人診斷書」之人（見九十二年度他字第一六九九號偵查卷第四十頁）。而聲
    請人前因有丟擲石頭、罐頭、垃圾、燈管，並於半夜製造尖銳氣笛喇叭聲之行為
    ，其鄰居不堪其擾，而要求相關單位協助處理一節，復經證人即徐明仁、陳呈祥
    、楊淑芳、蘇宜成、高銘傳等鄰居於偵查中證述甚詳（見九十二年度他字第一六
    九九號偵查卷第五五至五七頁、九十二年度偵字第一三九四三號偵查卷第四二至
    四五頁），並有賴孟君等人九十一年十一月二十七日陳情書及金石社區九十一年
    度第二次委員會議記錄（含採證照片）在卷足憑（見九十二年度他字第一六九九
    號偵查卷第三十、六一至七五頁）。縱聲請人片面認其精神狀況未達精神衛生法
    所稱嚴重病人之程度，然所謂嚴重與否，乃涉精神醫學專業範疇，並非聲請人或
    其家屬片面無病識或自認精神狀態健全可資認定。以此指陳被告有偽造文書犯意
    或犯行，已嫌無據。
(二)、次查，被告於出具上開台北市立療養院「嚴重病人診斷書」之前，已親自陪同台
    北市文山區衛生所社會服務員王蕑、台北市政府警察局文山第一分局木柵派出所
    勤區警員蔡政宏等人前往聲請人台北市○○路一八五巷三十四弄十九號住處，業
    經同案被告王藺、蔡政宏及證人高銘傳於偵查中供陳在卷（見九十二年度他字第
    一六九九號偵查卷第二二、二四、五五、五六頁），堪認屬實。聲請人片面指稱
    被告未曾與其面談云云，與事實未合，難認可採。被告既有權製作上開「嚴重病
    人診斷書」，而聲請人復有前揭經證人證述一致之破壞及丟棄物品等行為，被告
    依其專業知識與訓練，判斷聲請人應受精神治療，而開具「嚴重病人診斷書」指
    其疑似妄想性病患，難謂毫無憑據。況除聲請人個人片面指訴，並無其他積極證
    據足證被告明知聲請人無精神衛生法第五條規定所謂呈現與現實脫節之怪異思想
    及奇特行為，而故為不實事項之登載。至檢察官於偵查中，在訊問相關證人之際
    ，是否使與告訴人對質，本有斟酌個案情形決定偵查程序如何發動之權限，要不
    得以檢察官未命證人與告訴人對質，即認偵查程序違反正當法律程序。
(三)、此外，聲請人固經行政院衛生署基隆醫院出具診斷證明書略以：「病患在會談中
    否依有任何精神病症狀，於心理測驗中，亦無明顯精神病傾向」，然該次診斷係
    九十二年八月九日，與上開被告出具嚴重病人診斷書認定被告疑似妄想性病患之
    九十一年十二月十二日，時間相距已有半年以上。自不得徒以行政院衛生署基隆
    醫院上開診斷證明書，作為論斷被告偽造文書之證據。
六、綜上，被告係有權製作製作上開「嚴重病人診斷書」之人，其與聲請人素無瓜葛
    ，在與告訴人面談後所為之記載，堪認係基於精神醫學專業之確信，難謂係明知
    為不實事項，猶故於業務上作成之文書為不實登載。要不得僅因聲請人片面指述
    ，遽入被告於罪。本件臺灣高等法院檢察署對於駁回再議之理由，已詳予論述，
    聲請人猶指摘原處分不當，並聲請交付審判，為無理由，應予駁回。
六、依刑事訴訟法第二百五十八條之三第二項前段，裁定如主文。
中    華    民    國      九十三      年      六      月      三十      日
                                      臺灣臺北地方法院刑事第十四庭
                                          審判長法  官  宋  松  璟
                                                法  官  王  綽  光
                                                法  官  吳  秋  宏
右正本證明與原本無異。
不得抗告。
                                                書記官  林  碧  華
中    華    民    國      九十三      年     六       月      三十     日
